【裁判字號】    92,台上,3095
【裁判日期】    920612
【裁判案由】    貪污
【裁判全文】
最高法院刑事判決                              九十二年度台上字第三０九五號
    上  訴  人  丙○○
                甲○○
    共      同
    選任辯護人  文  聞律師
                周奇杉律師
    上  訴  人  乙○○
                        五樓
右上訴人等因貪污案件，不服台灣高等法院中華民國九十二年三月二十六日第二審判
決（九十一年度上訴字第三００二號，起訴案號：台灣台北地方法院檢察署九十年度
偵字第二０六九三、二一九七八號），提起上訴，本院判決如左：
    主  文
原判決撤銷，發回台灣高等法院。
    理  由
本件原判決認定上訴人丙○○原係臺北市政府警察局南港分局任偵查員，係負有刑事
犯罪偵防任務，為依據法令從事公務之人員。對於應召業者、經紀人深恐其旗下以假
結婚來台賣淫之大陸女子被捕遣返而亟欲脫罪之心態，知之甚詳。竟於民國九十年八
月十三日上午零時許，假藉警方掃蕩色情之正俗專案名義之威勢，當時丙○○著便裝
、蓄長髮、戴藍色太陽眼鏡，與有共同犯意聯絡之上訴人甲○○、乙○○及應召業者
周學良（通緝中）相約見面後，四人分由丙○○負責獵捕賣淫女子，甲○○於丙○○
出動時負責接應，乙○○俟丙○○得手後，負責看管、安慰被獵捕之賣淫女子，並詢
問其所屬應召業者或經紀人之電話號碼，周學良再依該電話號碼，憑藉其從事應召業
之職業經驗，而與業者聯絡、取款。商議既定，四人分乘丙○○之座車及甲○○之座
車，由丙○○搭載周學良前往長安東路一段「香都賓館」、再轉往臺北縣板橋市「正
點賓館」、「夢綺賓館」，均無機會著手獵捕。嗣同日凌晨四時許，上開四人改赴臺
北市○○○路一０七巷十六號「金瑤飯店」對面，當丙○○停妥座車在路邊守候之際
，甲○○亦將其座車停在丙○○座車前方路邊等待接應。丙○○於同日四時三十九分
許，果見一名女子進入該址「金瑤飯店」，丙○○立即尾隨該女子進入飯店，與該女
子一同進入電梯，出示警員證，查明該女子係大陸來臺賣淫女子，化名「小君」，真
實姓名、年籍不詳，乃加以獵捕。正擬帶該名女子離去該址，在該飯店櫃檯前適遇另
一名化名「小倩」之大陸來臺賣淫女子孫曉玲，丙○○見機不可失，再以相同手法表
明自己警察身份而獵捕之。丙○○即以協助調查為由，將「小君」、孫曉玲帶到飯店
外，命二女坐上其座車，假藉職務上之權力，以非法之方法剝奪二人之行動自由。又
扣取該二名女子之行動電話手機及旅行證，先命乙○○加以看管，再以其所有行動電
話通知甲○○，指示甲○○駕車前往臺北市○○○○○路邊會合。其間周學良即以其
中一名女子之手機與業者聯繫交涉勒索金額及地點，索求新台幣（下同）十六萬元。
幾經交涉，約定在臺北市○○路「浪漫一生」餐廳前交款，但須由周學良單獨出面，
如周學良順利取款，即以行動電話通知丙○○放人。周學良取款後未加點數即返回與
丙○○會合。詎丙○○點數得知僅得款九萬八千七百元，甚為光火，仍自前揭款項中
分得六萬元，僅留其餘三萬八千七百元供乙○○、周學良朋分。丙○○另自其所分得
六萬元中，取款二萬元，於同年月十四日十八、九時許，攜往臺北市○○路「展峰定
位」輪胎行，分予甲○○。又九十年八月十三日晚間，丙○○因周學良旗下自大陸來
臺賣淫之不詳姓名、年籍，化名「小莉」女子，遭臺北市政府警察局陳良達以前揭相
同手法，藉查緝正俗專案為名而獵捕之。嗣陳良達透過郭家宏與周學良聯絡，勒索六
萬元。周學良乃於同日二十、二十一時許，以行動電話聯絡丙○○在臺北市○○路、
中山北路見面，等候郭家宏來電時，丙○○即以包庇周學良意圖使女子與他人為性交
之行為，而媒介以營利為常業之故意，向郭家宏要求能否少一點，郭家宏表示係為他
人出面，可以代為轉達，幾分鐘後郭家宏來電表示沒有辦法，仍需六萬元，並約定雙
方前往臺北市○○路、漢口街口附近橡木桶紅酒專賣店見面。丙○○乃先駕駛其座車
前往該址等候郭家宏，周學良則轉往臺北縣三重市籌措款項，再往前開交款地址，將
六萬元交付丙○○轉交郭家宏後，另前往臺北市○○路、中華路口接「小莉」，包庇
周學良意圖使女子與他人為性交之行為，而媒介以營利為常業之行為。嗣於九十年十
月十九日丙○○為警查獲後，於檢察官偵查中自白上開藉勢勒索犯行，並供出甲○○
，乙○○等其他共犯，因而使檢察官得以追訴，再經檢察官同意丙○○適用證人保護
法相關規定等情。因而將第一審判決關於丙○○藉勢勒索財物及甲○○、乙○○部分
撤銷，改判論處丙○○、甲○○、乙○○共同依據法令從事公務之人員，藉勢勒索財
物罪刑；並以第一審論處丙○○公務員包庇意圖使女子與他人為性交之行為，而媒介
以營利為常業罪刑，為無不合，予以維持，駁回丙○○在第二審之上訴，固非無見。
惟查：(一)刑法第六十二條所謂自首，祇以犯人在其犯罪未發覺前，向該管公務員自承
犯罪而受裁判為已足，如於偵查中受訊問時一併供出與本案無裁判上一罪關係之其他
犯罪行為，就所供出之他罪而言，即與自首之要件相符。本件丙○○係於九十年八月
十三日與甲○○、乙○○等人在金瑤飯店擄取大陸女子「小君」及孫曉玲，而向其所
屬應召站勒索金錢，涉犯貪污罪，被移送檢察官偵查。而依卷內之記載，於檢察官偵
查期間，丙○○於九十年十月二十九日以尚有案情急需向檢察官報告為由，具狀請求
提訊，經檢察官於同年十一月六日從看守所提訊。當日訊問時，丙○○雖仍就前揭犯
罪情節補充說明，但亦同時自白供稱如何應周學良之請託，出面與擄取周學良所屬應
召站之大陸女子之郭家宏商量減少交付現款，嗣後並由周學良將現款交付丙○○轉交
郭家宏後，共同前往接回被擄之大陸女子之事實（見九十年度偵字第二０六九三號卷
一第三００、三０一頁）。所載如果屬實，丙○○觸犯此部分之罪行，原判決既認為
與移送偵查之藉勢勒索罪部分，為數罪併罰關係，如丙○○前揭在檢察官偵查中自白
之前，尚未經該管公務員發覺，則丙○○此部分犯罪，似與自首之要件相符。原判決
並未詳予調查審酌，遽認丙○○於檢察官偵查時僅就在前之案情補述，且於九十年十
月十九日即為警查獲其擄妓勒索行為，而認丙○○主張自首為不可採取，尚嫌速斷，
自難昭折服。(二)檢察官起訴上訴人等三人共犯擄取「小君」及孫曉玲勒索金錢部分之
行為，涉犯貪污治罪條例第四條第一項第五款，刑法第一百六十三條第一項、第二百
三十一條第三項、第二項之罪（見第一審卷第一宗第二三四頁）。惟原判決僅變更起
訴之貪污治罪條例第四條第一項第五款為同條例第四條第一項第二款論處罪刑，對於
檢察官起訴之刑法第一百六十三條第一項、第二百三十一條第三項、第二項之罪部分
，是否成立犯罪，並未審理判決，自有已受請求之事項未予判決之違法。(三)原判決不
另為無罪諭知部分即起訴書所記載犯罪事實一之(一)(二)部分，除有丙○○自白犯罪外，
另依丙○○自白之事實，前揭犯罪事實一之(一)部分，丙○○犯罪時，尚有其同事陳明
村自始至終均在車上目睹，而證人陳明村於第一審調查時證述之情節，似與丙○○自
白之事實相符（見第一審卷第二宗第二十五頁至三十四頁）。而犯罪事實一之(二)部分
，甲○○於第一審調查時雖證稱未參與丙○○之犯罪行為，但其供證之情節，似亦與
丙○○自白之事實並無不符之處（見同上卷第一００至一０七頁）。甲○○此部分之
供述亦與其於法務部調查局台北市調查處供述之情節大致相符（見九十年度偵字第二
０六九三號卷二第八十八頁背面）；另郭家宏亦證稱：「在今年（九十）八月底九月
初林家福到本分局（中正二分局）參加講習，下課期間，我在分局門口碰到，渠曾向
我表示，最近一些小老弟亂搞（指丙○○擄妓一事）擄妓勒贖，這樣下去遲早會出事
，而且他還幫忙處理南港分局以前同事的事情，我叫他小心點，最好不要管。」、「
（前述南港分局同事擄妓勒贖係指何人？）林家福所稱的南港分局同事是指丙○○。
」（見同上偵查卷第八十五頁正、背面）。以上共同被告及證人之供述如果均屬實，
何以不能採為丙○○自白犯罪之佐證？原判決均未敘明證據取捨之理由，亦有判決不
備理由之違法。(四)按與依據法令從事公務之人員共犯貪污治罪條例之罪者，依該條例
處斷，同條例第三條定有明文。原判決認定上訴人甲○○、乙○○二人不具公務員身
分，而與依據法令從事公務之丙○○共犯貪污治罪條例第四條第一項第二款之藉勢勒
索財物罪，則關於甲○○、乙○○部分，其主文應諭知「與依據法令從事公務之人員
，共同藉勢勒索財物」之罪名，始符罪刑法定之原則。乃原判決竟載為「共同依據法
令從事公務之人員，藉勢勒索財物」，自有未合。上訴意旨均執以指摘原判決不當，
非無理由，應認有發回更審之原因。原判決不另為無罪諭知部分，因與發回部分有裁
判上一罪關係，應併予發回。
據上論結，應依刑事訴訟法第三百九十七條、第四百零一條，判決如主文。
中      華      民      國    九十二    年      六      月     十二     日
                              最高法院刑事第六庭
                                  審判長法官  吳  雄  銘
                                        法官  池  啟  明
                                        法官  石  木  欽
                                        法官  郭  毓  洲
                                        法官  吳  三  龍
      右正本證明與原本無異
                                              書  記  官
中      華      民      國    九十二    年      六      月     十六     日
                                                                        Ｒ

司法院資訊處製作；財團法人民間司法改革基金會備份。
